最高法院刑事判決　　　　　　九十六年度台上字第三八二一號
上　訴　人　甲○○
　　　　　　　　　　33號
　　　　　　乙○○
　　　　　　　　　　巷16號
　　　　　　丙○○
　　　　　　丁○○
　　　　　　　　　　號
共　　　同
選任辯護人　王炳輝律師
　　　　　　林松虎律師
上列上訴人等因違反公職人員選舉罷免法等罪案件，不服台灣高
等法院台中分院中華民國九十六年三月八日第二審判決（九十五
年度選上訴字第二八六九號，起訴案號：台灣彰化地方法院檢察
署九十四年度選偵字第八八、一五五號、九十五年度選偵字第一
二號），提起上訴，本院判決如下：
    主  文
原判決關於丙○○、丁○○對於有投票權之人交付賄賂罪及甲○
○、乙○○部分均撤銷，發回台灣高等法院台中分院。
其他上訴駁回。
    理  由
壹、撤銷發回部分（即上訴人丙○○、丁○○對於有投票權之人
    交付賄賂罪及甲○○、乙○○部分）
本件原判決撤銷第一審關於論處上訴人甲○○、乙○○、丙○○
、丁○○投票行賄罪刑部分之判決，改判仍論上訴人甲○○、乙
○○以共同連續對於有投票權之人，交付賄賂，而約其投票權為
一定之行使罪，各處有期徒刑壹年貳月，並均宣告褫奪公權貳年
，及各諭知新台幣（下同）壹萬玖仟壹佰元沒收之；論上訴人丙
○○、丁○○以共同連續對於有投票權之人，交付賄賂，而約其
投票權為一定之行使罪，各處有期徒刑柒月，均宣告褫奪公權貳
年，固非無見。
惟查：（一）按刑法修正刪除前之連續犯，其行為實施中，如法
律有變更，一部觸犯舊法，一部涉及新法時，應依最後行為時之
新法處斷，並無行為後法律變更而須比較新舊法適用之問題。本
件依原判決事實欄一之(二)認定：上訴人甲○○、乙○○及丙○○
共同基於投票行賄之概括犯意聯絡，而推由丙○○向有投票權之
施樹根、葉慶章，以每票五百元之金額，連續交付如原判決附表
編號二十九、三十所示之金額共計五千元；並於其附表欄編號二
十九、三十記載葉慶章、施樹根分別於民國九十四年十二月二日
、同年十一月間某日受賄等情（原判決第三頁第七至十二行、第
四頁第八行至第五頁第二行、第十七頁）；於理由內二並說明上
訴人甲○○、乙○○及丙○○三人應依修正前公職人員選舉罷免
法第九十條之一之規定論以連續投票行賄罪等旨。但公職人員選
舉罷免法第九十條之一係於九十四年十一月三十日經總統令修正
公布，並於九十四年十二月二日生效實施。苟原判決之事實及附
表之認定無誤，上訴人丙○○連續交付賄賂之犯行，九十四年十
一月間交付施樹根部分雖在舊法施行期間，而觸犯舊法，惟九十
四年十二月二日交付葉慶章部分則在新法施行後，而觸犯新法。
依共同正犯應於共同犯意範圍內就彼此全部犯行共同負責之理論
，本件上訴人甲○○、乙○○及丙○○三人自應依全部共犯最後
行為時之新法即九十四年十二月二日修正施行之公職人員選舉罷
免法處斷。乃原判決竟誤認上訴人甲○○、乙○○及丙○○三人
全部犯行均在舊法施行期間，未依最後行為時之新法處斷，而適
用修正前之舊法論科，自有判決適用法則不當之違法。（二）證
據之取捨與事實之認定，固為事實審法院之職權，惟如調查所得
之證據，就待證事實之內容不相一致時，仍應依經驗法則、論理
法則定其取捨，並於判決理由內詳予說明其所得心證之理由，方
足為事實認定之依據。原判決事實雖認定：乙○○於九十四年十
一月十一日、十二日間某日二十時許，前往甲○○位於彰化縣花
壇鄉金墩村（下稱金墩村）金墩街一百八十號之住處，交付現金
三十萬元及金墩村選舉人名冊予有犯意聯絡之甲○○，並委託甲
○○對選舉人名冊上有選舉權之金墩村村民，以每票五百元之代
價，交付予上開有投票權之人，約定於同年十二月三日花壇鄉鄉
長選舉時，投票予現任花壇鄉長曾文勳。嗣乙○○於獲悉先前所
交付之三十萬元買票賄款已用盡後，續於同年十一月十九日間某
日十七時許，再度前往甲○○上址住處，委託不知情之洪李好（
即甲○○之妻，另為不起訴處分）轉交現金十萬元予甲○○，作
為甲○○向金墩村村民買票之賄款；嗣甲○○於九十四年十一月
中旬某日，在丁○○位於金墩村金城街一九０號之住處，將買票
賄款五萬餘元交給有犯意聯絡之丁○○，委由丁○○以每票五百
元之代價，向有選舉權之金墩村十六鄰村民進行買票。丁○○旋
於同年十一月下旬，自行前往有選舉權之不詳金墩村村民住處，
以每票五百元之金額，連續交付該買票賄款予上開有投票權之不
詳村民，並約定於九十四年十二月三日選舉投票時，支持曾文勳
，而為投票權一定之行使等情（原判決第三頁第十六至二十六行
、第六頁第十四至二十一行）。惟上訴人甲○○於檢察官偵查時
供認：「（問：你如何叫丁○○替你買票？）丁○○是我姪子，
他住十六鄰，我是於拿到三十萬元後隔天去他家找他，因乙○○
沒有拿給我十六鄰名冊，所以就由丁○○大約估計他們鄰會有一
百七十幾票，我就以一票五百元拿足夠的錢數給他去買票，當時
只有我跟他〝再〞（在之誤）場。後來我有再問丁○○他錢是否
足夠，處理進度如何，他回答我說錢大概夠，都發出去了，我另
外找十六鄰的幾戶問問看他們有無拿到錢，他們也說有拿到錢，
但現在我想不起我當時是問〝拿〞（那之誤）幾戶」；上訴人丁
○○於檢察官偵查時則供認：「甲○○確實有拿錢要我替他買票
，大概拿五萬（元）給我替他買，但我沒有跟他說有一百七十票
，我都是向我附近鄰居買的，不限十六鄰，沒有名冊，我向誰買
過，我已記不清了」（見九十四年度選偵字第八八號卷第一宗第
一七二、一八八頁）；上訴人乙○○於法務部調查局彰化縣調查
站（下稱彰化縣調查站）詢問時另供以：「……我係因他（甲○
○）向我表示第一次的三十萬元不夠發，才主動再拿第二次的十
萬元給他……」「（問：金墩村計有十七鄰，前述你依鄰為單位
裝訂應有十七冊，為何你僅拿給甲○○十四冊？其餘三冊之流向
為何？）因金墩村之二鄰及十六鄰係我個人及親友居住地，不需
以現金買票即會支持曾文勳，……我認為發放該鄰買票錢無實益
，故並未將該三鄰名冊交給甲○○」各等語（見九十四年度選偵
字第八八號卷第一宗第一四四頁背面、第一四五頁）。如彼等所
證無訛，依上訴人甲○○所供，其係交付三十萬元給丁○○向金
墩村十六鄰有投票權之人行賄，而依上訴人丁○○所述，其僅以
五萬元向金墩村十六鄰及十六鄰以外之有投票權之人行賄，另依
上訴人乙○○所陳，其雖先後交付三十萬元及十萬元給丁○○，
但行賄之對象不包括金墩村十六鄰之有投票權之人。原判決就上
開不同之陳述，未於理由內詳予說明，何以取信其一，摒棄其餘
之心證理由，即有判決理由不備之違法。（三）客觀上為法院認
定事實及適用法律之基礎之證據雖已調查，而其內容未明瞭者，
即與未經調查無異，如遽行判決，仍屬應於審判期日調查之證據
而未予調查。原判決認定扣案擬供投票行賄之一萬六千六百元及
沈泉源處擬供行投票行賄之賄款二千五百元，應依修正前公職人
員選舉罷免法第九十條之一第三項規定，宣告沒收等情（原判決
第十三頁第二至五行）。惟上訴人丁○○於彰化縣調查站及檢察
官偵查時供稱：「……這次拿來的全是五百元的鈔票，我繼續為
曾文勳買票，所剩的錢就是遭貴單位所查扣的五百元鈔票十七張
……」「（問：提示扣押物編號：伍，五百元鈔票，前述鈔票來
源為何？作何用途？）前述五百元鈔票係乙○○第二次給我十萬
元買票，我未發放完畢剩下來的」「（問：提示扣押物編號：肆
、陸，千元、百元鈔票，來源為何？）前述千元及百元鈔票係本
村『厚載宮』謝平安，向村民所收的『丁錢』，並不是買票的錢
」各等語（見上開偵查卷第二十七、二十八、五十七頁），又扣
案之五百元鈔票乃十七張，有彰化縣調查站扣押物品目錄表在卷
可憑（見未載案號彰化縣警察局彰化分局刑案偵查卷第八頁）。
果上訴人丁○○所供及上開目錄表所載無誤，扣案之五百元鈔票
十七張，乃上訴人丁○○預備用以行賄，自應全部沒收，此與本
件犯罪事實之認定、暨應否沒收餘款之問題有關，原審未一併詳
加調查根究明白，遽行判決，尚嫌調查未盡。（四）共同正犯因
投票賄選罪而預備用以交付之賄賂為現金時，因共同正犯應就全
部犯罪結果負其責任，而合併計算預備用以交付之賄賂，且於沒
收時，為避免執行時發生重複沒收之情形，故各共同正犯之間係
採連帶沒收主義，於裁判時應諭知被告共同預備用以交付之賄賂
應與其他共同正犯連帶沒收之。原判決認定上訴人丁○○、乙○
○係共同行賄，就扣案供投票行賄之一萬六千六百元及擬向沈泉
源投票行賄之賄款二千五百元，合共一萬九千一百元，應諭知沒
收等情。倘若無訛，則就該賄款計一萬九千一百元諭知沒收時，
自應於甲○○主文項下諭知「新台幣一萬九千一百元應與乙○○
連帶沒收之」；及乙○○主文項下諭知「新台幣一萬九千一百元
，應與甲○○連帶沒收之」。然原審判決主文卻就甲○○及乙○
○以各別單獨沒收方式宣告，並未為「連帶沒收」之諭知，按諸
首揭說明，亦有未洽。以上或為上訴意旨所指摘，或為本院得依
職權調查之事項，應認原判決關於丙○○、丁○○對於有投票權
之人交付賄賂罪及甲○○、乙○○部分有撤銷發回之原因。
貳、上訴駁回部分（即上訴人丙○○投票受賄、詐欺取財罪及丁
    ○○投票受賄罪部分）
按刑事訴訟法第三百七十六條所列各罪之案件，經第二審判決者
，不得上訴於第三審法院，法有明文。本件上訴人丙○○投票受
賄、詐欺取財罪及丁○○投票受賄罪部分，原審係依刑法第一百
四十三條第一項及同法第三百三十九條第一項論處其罪刑，核屬
刑事訴訟法第三百七十六條第一款、第四款之案件。依首開說明
，既經第二審判決，自不得上訴於第三審法院，丙○○就投票受
賄、詐欺取財罪及丁○○就投票受賄部分竟復一併提起上訴，顯
為法所不許。其此部分上訴均為不合法，應予駁回。
據上論結，應依刑事訴訟法第三百九十七條、第四百零一條、第
三百九十五條前段，判決如主文。
中　　華　　民　　國　九十六　年　　七　　月　 十三 　日
                      最高法院刑事第五庭
                          審判長法官  林　增　福
                                法官  邵　燕　玲
                                法官  張　清　埤
                                法官  陳　世　雄
                                法官  蔡　國　在
      本件正本證明與原本無異
                                      書  記  官
中　　華　　民　　國　九十六　年　　七　　月　 十九 　日
                                                      Ｋ
